【裁判字號】    97,消債更,1071
【裁判日期】    971231
【裁判案由】    更生事件
【裁判全文】
臺灣臺南地方法院民事裁定          97年度消債更字第1071號
聲  請  人
即  債務人  甲○○
上列當事人因消費者債務清理事件聲請更生及保全處分，本院裁
定如下：
    主  文
更生及保全處分之聲請均駁回。
聲請費用由聲請人負擔。
    理  由
一、聲請意旨略以：聲請人即債務人甲○○有不能清償之情事，
    ，前曾提出債權人清冊，以書面向最大債權金融機構請求共
    同協商債務清償方案，協商成立結果，約定每月償還新臺幣
    （下同）24,428元，然聲請人當時每月薪資約33,000元，扣
    除協商款後，每月只剩8,872元，根本不足以維持日常生活
    所需（以內政部公布之每人每月最低生活標準9,829元計算
    ），且聲請人還須繳納與合作金庫銀行協商之信用貸款債務
    協商款每月7,000元，及聲請人所住房屋之房屋貸款每月19,
    000元，故聲請人每月須繳納之款項計為50,428元（24,428
    ＋7,000＋19,000＝50,428），以聲請人之每月薪資根本無
    力負擔，銀行並未考量聲請人之收入及支出狀況即訂定協商
    條件，聲請人並無協調空間，銀行復稱若不答應前述協商條
    件，將回復協商前之高利率，聲請人唯恐債務因循環利息而
    愈積愈高，不得不答應前述協商條件。聲請人目前係成大醫
    院福利社員工，每月薪資33,300元，聲請人之夫戊○○係搬
    運工，收入不固定，每月收入僅約20,000元左右，兩人育有
    3名子女，皆已成年，長子丁○○失業中，次子丙○○亦從
    事搬運工，收入不高，長女乙○○從事護士工作，每月收入
    大約30,000元，因其自身亦須償還助學貸款，故無法給聲請
    人太多錢，但為體貼聲請人之債務壓力，每月給予聲請人約
    5,000元協助清償債務。聲請人並非惡意不履行協商條件，
    也曾積極尋求增加收入之機會，無奈因工作機會難覓而無法
    如願。聲請人既有前述不可歸責於己致無法履行協商條件之
    事由，爰依消費者債務清理條例提出更生之聲請等語。
二、按聲請更生或清算不合程式或不備其他要件者，法院應以裁
    定駁回之，但其情形可以補正者，法院應定期間先命補正，
    消費者債務清理條例第8條定有明文。次按債務人與金融機
    構協商成立者，不得聲請更生或清算，但因不可歸責於己之
    事由，致履行顯有重大困難者，不在此限；本條例施行前，
    債務人依金融主管機關協調成立之中華民國銀行公會會員辦
    理消費金融案件無擔保債務協商機制與金融機構成立之協商
    ，準用前項之規定，消費者債務清理條例第151條第5項、第
    6項亦分別有明文規定。
三、經查：
  (一)聲請人前於消費者債務清理條例施行前，依金融主管機關協
    調成立之中華民國銀行公會會員辦理消費金融案件無擔保債
    務協商機制，與債權銀行於民國95年6月15日成立協商，當
    時聲請人之無擔保債務總額為2,315,846元，雙方約定由聲
    請人自95年7月起，分120期，利率4.88%，每月清償24,428
    元，至全部清償為止，此有債務協商協議書及無擔保債務還
    款計劃表附卷可稽。又聲請人於前述協商成立後，曾依約繳
    納3期，於95年9月間毀諾，有債權人玉山銀行、萬泰商業銀
    行等之陳報狀在卷可參，足認聲請人之無擔保或無優先權之
    債務總額未逾1,200萬元。
  (二)聲請人雖自述：於債務協商之際，銀行並未考量聲請人之收
    入及支出狀況即訂定協商條件，聲請人並無協調空間，致聲
    請人不得不答應前述協商條件云云，然而，最大債權銀行萬
    泰商業銀行於97年10月29日陳報狀中附有協商客服記錄，其
    上載有「95/05/24、協商條件爭議、表僅能月付二萬五以內
    ，80期，3.88%有點吃緊」、「95/06/06，約定簽約，借戶
    同意120期4.88%月繳24,428元，因無法到分行簽約，郵寄協
    議書，核對地址無誤」等文字，堪認聲請人與最大債權銀行
    為債務協商之際，仍有協調空間且已表示其個人意見，並經
    最大債權銀行採納。是聲請人所述當時無協調空間、不得不
    應允前述協商條件云云，難認屬實。
  (三)聲請人復陳稱：伊每月薪資僅33,000元，配偶戊○○每月薪
    資僅20,000元等語。然而，本院依職權查詢結果，聲請人於
    95年度有來自國立成功大學醫學院附設醫院之薪資所得591,
    792元，加計股利憑單2,041元、營利所得1,670元後，95年
    度所得共計為595,503元，名下有房屋1棟、土地2筆，僅以
    房屋課稅現值及土地公告現值計算，價值即達987,566元，
    有聲請人之稅務電子閘門財產所得調件明細表附卷足憑，是
    關於聲請人於95年度之收入狀況，應以前述書證所載內容為
    準，其於95年度每月平均收入應為49,625元（595,503÷12
    ＝49,625，元以下4捨5入）。本院另調取聲請人之夫戊○○
    之95年度稅務電子閘門財產所得調件明細表核閱結果，其上
    雖僅記載來自佳郁交通企業有限公司之薪資所得180,000元
    ，名下並有土地2筆、汽車1輛，然比對聲請人所陳報戊○○
    之薪資收入狀況與前述明細表所載內容可知，該明細表因源
    自稅務機關，須仰賴戊○○長期誠實申報始能正確反應其財
    產所得狀況，故亦僅具參考性質，是關於戊○○於95年度之
    收入狀況，至少應以聲請人自述之每月20,000元為準。故聲
    請人與其夫戊○○於95年度之每月總收入至少應為69,625元
    （49,625＋20,000＝69,625）。
  (四)聲請人又陳稱：聲請人每月收入33,000元，扣除每月尚須繳
    納之合作金庫銀行協商款7,000元、房屋貸款19,000元後，
    顯然不足以償付前述協商金額24,428元及維持最低基本生活
    云云。然而：
    (1)聲請人所述每月尚須繳納之合作金庫銀行協商款部分，經
      本院就聲請人所提出之合作金庫銀行活期儲蓄存款存摺影
      本核閱結果，前揭帳戶內每月確實均有攤還本息2,680元
      、4,320元之交易紀錄，而合作金庫銀行確為聲請人之債
      權人，且未曾參與前述債務協商機制，有無擔保債務還款
      計劃表及合作金庫銀行之陳報狀附卷可參，堪認聲請人所
      述每月尚須繳納其與合作金庫銀行協商款7,000元乙節，
      應屬實在。
    (2)又聲請人名下有門牌號碼臺南縣西港鄉西港村堀子頭24號
      之3之房屋1棟、臺南縣西港鄉○○段664、665地號之土地
      2筆，且均於84年11月間經兆豐國際商業銀行設定最高限
      額抵押權登記，聲請人亦確有向兆豐國際商業銀行長期支
      付房屋貸款，於95年9月繳納18,597元之事實，有兆豐國
      際商業銀行之陳報狀在卷足稽，堪認聲請人所述尚有房屋
      貸款乙節非虛。然而，房屋貸款於名義上雖屬債務，於實
      質上乃屬債務人藉由按期繳納貸款而逐期累積個人資產（
      待房屋貸款清償完畢，即無庸再擔憂因債權人行使抵押權
      拍賣房地致喪失房地所有權），惟債務人於經濟困頓之際
      ，本應選擇適當處分其資產以減輕債務負擔，而非堅持負
      擔高額之房屋貸款及房屋稅、地價稅等非必要性支出而仍
      持續累積其資產，更不應希冀「僅盡力清償房屋貸款以保
      全名下房地免遭拍賣，並將房屋貸款列為絕對必要支出，
      其餘負債則均以無力負擔為由聲請更生及保全處分以避免
      房地遭其他債權人拍賣」。況人民安居並不以居住於自有
      住宅為必要，租屋居住亦屬目前社會上眾多經濟困窘無力
      購屋者之安居方式，且因房租支出尚得作為所得稅之扣除
      額，故租屋居住毋寧是自認經濟負擔沉重者減輕自我負擔
      之方式之一。依聲請人之現況觀之，其係就債務協商金額
      毀諾不履行，卻堅持不願將房地變賣，致須額外長期負擔
      每月高達近19,000元之房屋貸款及房屋稅、地價稅。倘聲
      請人願將名下房地變賣，所得價金除能用以償付積欠之房
      屋貸款，甚或有餘額可供清償前述無擔保債務，亦無庸再
      負擔房屋稅、地價稅等非必要性支出。而聲請人雖因此另
      須增加房租支出（房租支出應計入每月個人基本生活費中
      ），然其若選擇承租坪數較小、租金價格較低之房屋，即
      得大幅降低每月因居住所須支出之必要費用。況若本院認
      同聲請人上揭作為，不啻係承認聲請人每月為滿足其「住
      」之生活基本需求花費近19,000元係合理範疇，顯與常情
      不符。聲請人捨前述變賣房地方式不為，任令自己長期持
      續負擔高額房屋貸款，自不能認其每月房屋貸款係其必要
      生活費用，亦不應計入每月必須支出之數額。
    (3)聲請人與金融機構債權人成立協商後，本即應依誠信原則
      盡力履行之，是以，聲請人於履行債務期間，其生活開銷
      理當予以節制，是認聲請人每月必要生活費用（包含食、
      衣、住、行、強制性保險等），應以內政部所公告95年度
      臺灣省低收入戶最低生活費用每人每月9,210元為準。依
      聲請人於95年度每月平均收入49,625元及95年度臺灣省低
      收入戶最低生活費用每人每月9,210元之標準觀之，聲請
      人之每月收入49,625元於扣除其每月應繳協商金額24,428
      元及每月應繳予合作金庫銀行之協商款7,000元後，尚餘
      18,197元（49,625－24,428－7,000＝18,197），顯然高
      於前述最低生活費用每人每月9,210元之標準甚多，而聲
      請人之子女均已成年，亦無扶養費之支出，依上揭說明，
      堪認聲請人並無因繳納協商金額致無法維持最低基本生活
      之情事存在。是以，聲請人於95年9月間任意毀諾，自難
      認其有何因不可歸責於己致履行顯有重大困難而無法繼續
      清償之情事存在。
四、綜上所述，本件聲請人即債務人於消費者債務清理條例施行
    前，既已與金融機構之債權人依金融主管機關協調成立之中
    華民國銀行公會會員辦理消費金融案件無擔保債務協商機制
    成立協商，又無因不可歸責於己之事由致履行顯有重大困難
    之情事存在，則其聲請更生，顯然違背消費者債務清理條例
    第151條第6項準用同條第5項前段之規定，且上開欠缺又屬
    無從補正，自應駁回其更生之聲請。又其更生之聲請既經駁
    回，其保全處分之聲請，即無必要，應併予駁回。爰裁定如
    主文。
中    華    民    國    97    年    12    月    31    日
                        民事第一庭  法  官  張婷妮
以上正本係照原本作成。
如不服本裁定，應於裁定送達後10日內，以書狀向本院提出抗告
，並繳納抗告費新臺幣1千元。
中    華    民    國    97    年    12    月    31    日
                                    書記官  楊建新


司法院資訊處製作；財團法人民間司法改革基金會備份。
